【裁判字號】    98,交抗,448
【裁判日期】    980806
【裁判案由】    聲明異議
【裁判全文】
臺灣高等法院高雄分院刑事裁定         98年度交抗字第448號
抗  告  人  交通部公路總局高雄區監理所
代  表  人  劉育麟
受處分人    甲○○
上列抗告人因違反道路交通管理處罰條例聲明異議案件，不服臺
灣高雄地方法院中華民國98年6 月9 日裁定（98年度交聲字第12
22號；原處分案號：交通部公路總局高雄區監理所高監自裁字第
80-Z4C007321號）提起抗告，本院裁定如下：
    主  文
抗告駁回。
    理  由
一、抗告意旨略以：檢察官為緩起訴處分時，依刑事訴訟法第25
    3 條之2 第1 項規定對被告所為之指示及課予之負擔，係一
    種特殊之處遇措施，並非刑罰。因此，刑事案件經檢察官為
    緩起訴處分確定後，宜視同不起訴處分確定，依刑政罰法第
    26條第2 項規定，得依違反行政法上義務規定裁處云云。
二、按汽車駕駛人，駕駛汽車經測試檢定，酒精濃度超過規定標
    準者者，處15,000元以上60,000元以下罰鍰，並當場移置保
    管其車輛及吊扣其駕駛執照1 年，道路交通管理處罰條例第
    35條第1 項第1 款定有明文；且汽車駕駛人，有前述違反第
    35條第1 項規定之情形者，應接受道路交通安全講習，同條
    例第24條第1 項第2 款亦有明文。又依94年2 月5 日公布，
    95年2 月5 日施行之行政罰法第26條規定一行為同時觸犯刑
    事法律及違反行政法上義務規定者，依刑事法律處罰之。但
    其行為應處以其他種類行政罰或得沒入之物而未經法院宣告
    沒收者，亦得裁處之。前項行為如經不起訴處分或為無罪、
    免訴、不受理、不付審理之裁判確定者，得依違反行政法上
    之義務規定裁處之；同法第1 條規定違反行政法上義務而受
    罰鍰、沒入或其他種類行政罰之處罰時，適用本法。但其他
    法律有特別規定者，從其規定。又按依行政罰法第26條之立
    法理由觀之，「一行為同時觸犯刑事法律及違反行政法上義
    務規定時，由於刑罰與行政罰同屬對不法行為之制裁，而刑
    罰之懲罰作用較強，故依刑事法律處罰，即足資警惕時，實
    無為一事二罰再處行政罰之必要。且刑事法律處罰，由法院
    依法定程序為之，較符合正當法律程序，應予優先適用。但
    罰鍰以外之沒入或其他種類行政罰，因兼具維護公共秩序之
    作用，為達行政目的，行政機關仍得併與裁處。」，探究其
    立法目的，無非在處罰目的相同且處罰方式相同時，若依刑
    事法律處罰，即足資警惕時，實無為一事二罰再處行政罰之
    必要，但罰鍰以外之沒入或其他種類行政罰，因兼具維護公
    共秩序之作用，為達行政目的，行政機關仍得併予裁處。至
    於刑事訴訟法第253 條之1 所指之緩起訴處分，其中檢察官
    命被告為金錢給付部分，並得為民事強制執行名義，受處分
    人因上開緩起訴處分而剝奪其財產權，主觀上前揭金錢給付
    義務亦具有強制性、懲罰性，雖不若易科罰金係以支付金錢
    作為自由刑之替代，惟經由緩起訴處分條件之履行使其免於
    遭檢察官發動起訴程序，仍具有替代刑罰之效果，廣義而言
    ，應屬前揭所稱之「實質刑事法律處罰」，而有行政罰法第
    26條第1 項「一事不二罰」規定之適用。又法務部95年5 月
    25日法律字第0950700393號函雖謂：行政罰法第26條第2 項
    所稱「不起訴處分」包括「緩起訴處分」在內等語，然「緩
    起訴」處分之最終雖使被告免於刑事訴追之效果，與「不起
    訴」處分之效果相同，然觀諸刑事訴訟法第253 條之1 第1
    項係91年2 月8 日增訂，行政罰法係94年2 月5 日公布，而
    制定在後的行政罰法第26條第2 項僅臚列「不起訴處分或無
    罪、免訴、不受理、不付審理之裁判確定者」，而未將「緩
    起訴處分」納入，應係立法者有意排除，而非法律漏洞，且
    緩起訴處分既非不能證明行為人之犯罪事實，且有支付一定
    金額之實質處罰，自與上開行政罰法第26條第2 項列舉之不
    起訴處分等情形迥然有別，仍無從遽為比擬而為相同之處置
    。如若不然，則刑事被告如經法院循審判程序判處罰金或得
    以易科罰金之拘役或有期徒刑，均得以援用行政法罰第26條
    第1 項之規定，免於處以行政秩序罰之雙重不利益；至於藉
    由緩起訴處分而節省司法資源者，在基於實質懲罰目的而其
    財產權遭受剝奪之餘，卻仍需繳納一定金額之行政罰鍰，其
    結果勢必降低刑事被告接受緩起訴處分之意願，而反噬緩起
    訴處分替代繁複刑事審判程序之制度性機能。準此以言，行
    政罰法第26條第2 項既未將緩起訴處分列舉其中，本於「例
    外規定從嚴解釋」之法理及前揭說明，自不能將條文中「不
    起訴處分」之範圍，擴及於性質顯不相同之「緩起訴處分」
    。
三、經查：
(一)、本件異議人明知酒後不得駕駛動力交通工具，仍於酒後駕駛
    車號Y8－5008號自小客車，行經國道一號北上338 公里，因
    呼氣中酒精濃度超過規定標準（經測得每公升0.89毫克），
    經員警攔檢發現上開違規事實而掣單舉發，受處分人並因上
    開酒駕案件同時違反刑事法律，業經移送臺灣高雄地方法院
    檢察署處理，經該署檢察官以97年度偵字第1993號為緩起訴
    處分確定，其期間為1 年，異議人必須並繳交50000 元給國
    庫，異議人已於97年3 月28日履行，緩起訴處分並於98年2
    月27日期滿，原處分機關即交通部公路總局高雄區監理所於
    98年4 月17日以受處分人違反道路交通管理處罰條例第35條
    第1 項第1 款、道路交通管理事件統一裁罰基準及處理細則
    第43條、第44條、第67條之規定為由，裁處罰鍰49500 元，
    吊扣駕駛執照12個月及施以道安講習等情，為異議人所不爭
    執，並有臺灣高等法院被告前案記錄表、臺灣高雄地方法院
    檢察署96年度偵字第29439 號緩起訴處分書各1 份、收據1
    紙、交通部公路總局高雄區監理所高監自裁字第80-Z4C0073
    21號違反道路交通管理事件裁決書、內政部警政署國道公路
    警察局公警局交字第Z4C007321 號舉發違反道路交通管理事
    件通知單各1 紙附卷可憑，足堪認定。
(二)、惟原處分關於罰鍰部分，係對於過去義務違反之金錢裁罰，
    其裁罰目的與刑事制裁所欲達到保護交通安全之目的相同，
    二者既為相同之目的，則處以較重之刑事制裁已足，無重複
    處罰之必要。故本件對於性質相同之金錢裁罰，依前揭說明
    ，已依懲罰作用較強之刑事法律制裁（即依緩起訴處分為金
    錢給付50000 元部分）後，即無再依行政法為相同處罰之理
    。是原處分機關自不得就該同一違規事實再處以罰鍰（即罰
    鍰49500 元部分）之理。原審因認受處分人之聲明異議為有
    理由，撤銷原處分關於罰鍰部分，並諭知此部分不罰之裁定
    （吊扣駕駛執照12個月及施以道安講習不在本件異議範圍）
    ，原裁定並無不合。抗告意旨仍執前詞提起抗告，為無理由
    ，應予駁回。
四、據上論結，應依道路交通案件處理辦法第26條，刑事訴訟法
    第412 條，裁定如主文。
中    華    民    國    98    年    8     月    6     日
                  刑事第六庭    審判長法  官  王憲義
                                      法  官  張盛喜
                                      法  官  邱永貴
以上正本證明與原本無異。
本裁定不得再抗告。
中    華    民    國    98    年    8     月    6     日
                                      書記官  鄭翠芬


司法院資訊處製作；財團法人民間司法改革基金會備份。
